最高法院民事判決　　　　　　　　　　　　　　　　八十六年度台上字第一三○號
　　上　訴　人　桃園縣桃園地政事務所
　　法定代理人　蔡聖茂
　　訴訟代理人　邱永祥律師
　　被 上訴 人　甲○○
右當事人間請求國家賠償事件，上訴人對於中華民國八十五年五月六日臺灣高等法院
第二審判決（八十五年度上國更(一)字第二號），提起上訴，本院判決如左：
    主  文
原判決除假執行部分外廢棄，發回臺灣高等法院。
    理  由
本件被上訴人主張：伊於民國八十二年五月十三日向訴外人謝金泉買受坐落桃園縣龜
山鄉○○段二三一地號面積三百七十四平方公尺土地所有權全部，議定買賣價金每坪
新台幣（下同）十五萬元，伊已依約給付全部價金與謝金泉完竣。嗣伊為取得系爭土
地，向上訴人申請鑑界，上訴人竟謂系爭土地因重劃清冊影本填載模糊，致使登記簿
登載為三百七十四平方公尺，實際面積僅二百七十四平方公尺等語。伊買受系爭土地
時，土地所有權狀及土地登記簿上均明載面積為三百七十四平方公尺，茲因上訴人之
登記錯誤，使伊平白損失一百平方公尺共計四百五十三萬七千五百元之價金，伊雖向
謝金泉訴請返還該溢領之價金，並經法院判決勝訴確定，惟謝金泉已無財產可供執行
，致伊迄未受償分文。經依土地法第六十八條第一項前段、第七十一條及國家賠償法
第二條第一項之規定請求上訴人賠償，上訴人竟拒絕賠償等情，求為命上訴人給付四
百五十三萬七千五百元，並加給法定遲延利息之判決。
上訴人則以：本件土地登記係根據桃園縣政府地政課登記資料記載，其錯誤應由桃園
縣政府負責，被上訴人不應以伊為請求賠償之對象。況土地法第六十八條所稱之登記
，僅限於土地登記簿上所有權與他項權利部分有關權利狀態之登記，不包括土地面積
登記錯誤在內。又系爭土地地目為雜，行情每坪約四、五萬元，被上訴人以每坪十五
萬元買受，與市價顯不相當。而依地籍圖標明之比例尺，得以輕易推算土地面積，被
上訴人欠缺通常注意，按登記面積給付價金，其就損害之發生，為與有過失。該土地
未經點交，被上訴人即付清尾款五百一十萬元，係其個人之疏失所造成，亦應自負其
責。再者，被上訴人受損，係原出賣人謝金泉未返還溢收之價金所致，與伊錯誤登記
並無相當因果關係。其溢付之價金既得向謝金泉求償，依民法第一百八十六條規定，
即不得請求伊賠償等語，資為抗辯。
原審維持第一審所為上訴人敗訴之判決，無非以：系爭土地實際面積為二百七十四平
方公尺，因上訴人之職員疏未查證資料，於土地登記簿上登載為三百七十四平方公尺
之事實，為上訴人所不爭。查被上訴人於八十二年五月十三日，以每坪十五萬元之價
格，向原地主謝金泉購買上開土地，總價金按登記面積三百七十四平方公尺計算，付
清價金後，因上訴人通知土地面積實際僅二百七十四平方公尺，被上訴人據以訴請謝
金泉返還溢收價金四百五十三萬七千五百元之不當得利，經法院判命謝金泉如數返還
確定，有兩造所不爭之不動產買賣契約書及臺灣臺北地方法院八十二年度訴字第二九
六三號民事確定判決可稽。被上訴人因土地面積登記錯誤致溢付四百五十三萬七千五
百元，委可認定。按不動產之登記，具公信力，常人買賣不動產，恆以土地登記簿所
載之面積，作為買賣之範圍及計價之依據。系爭土地如上訴人登載面積正確，被上訴
人當不致溢付價款，其溢付價金，自與上訴人之錯誤登記具相當因果關係。次按因登
記錯誤、遺漏或虛偽致受損害者，由該地政機關負損害賠償責任；如該地政機關拒絕
賠償，受損害人得向司法機關起訴請求，土地法第六十八條第一項前段、第七十一條
定有明文。此所謂登記，無論不動產之總登記、權利變更登記或其他登記，均有其適
用。上訴人指土地法第六十八條之登記，不包括土地面積登記錯誤之情形，及本件應
由桃園縣政府賠償乙節，委無足取。被上訴人基於錯誤之登記行為，對上訴人有損害
賠償請求權；基於原地主謝金泉溢領價金之行為，對之有不當得利或瑕疵擔保請求權
，兩者得擇一行使，不因被上訴人對謝金泉有請求權，而解免上訴人之責任。至上訴
人辯稱謝金泉已返還溢收之價金，並未據舉證證明，亦難採信。查系爭土地於八十二
年五、六月間之市價，業經證人即被上訴人與謝金泉間買賣之仲介人賴孝敬證述十五
萬元係合理價格在案，上訴人對該項證言並無意見，且表示不必鑑價。該土地於受害
時之市價，每坪既為十五萬元，被上訴人依此計付價金與謝金泉，則其據以向上訴人
求償，即無不合。上訴人為地政機關，掌理不動產之登記、測量及其他法定事務，具
有專業性，其所為之登記，有公示性及公信力，一般人就不動產所為之得喪變更，俱
以土地登記簿之登記事項為準，被上訴人未依目測方法或簡易數學法計算系爭土地面
積，逕依土地登記簿所載面積支付價金，無與有過失可言。其依土地法第六十八條第
一項規定，請求上訴人賠償四百五十三萬七千五百元及法定遲延利息，洵非無據，應
予准許等詞，為其判斷之基礎。
惟查被上訴人與謝金泉簽訂之不動產買賣契約書第三條付款辦法第三項約定：「尾款
五百一十萬元於移轉登記完竣取得新權狀三日內付清」；第五條約定：「乙方（即謝
金泉）於第三條三項收款時，應將本件標的物移交甲方管理使用」；不動產標示附註
二並載明：「乙方應向地政所申請鑑界點交土地」字樣（見一審卷第七頁及第八頁）
。顯見買賣雙方約定收受尾款應與點交土地同時為之，而點交土地則應申請鑑界甚明
。又被上訴人於起訴之初，已自承上訴人曾致函表示其申請系爭土地鑑界案，經查面
積顯有出入，業經函請桃園縣政府查明中，本案（指申請系爭土地鑑界案）俟查明後
，再行辦理等語（見同卷第五頁），其於鑑界時似已知悉系爭土地實際面積與登記面
積不符。則上訴人抗辯，被上訴人在未鑑界點交前，即將尾款付清，為有疏失，對於
造成損害之結果，應自負其責云云（見原審上字卷第十七頁及第十八頁），尚非全無
依據。前開尾款數額超過被上訴人請求賠償之金額，倘被上訴人確於土地鑑界點交前
，已知悉系爭土地實際面積與登記面積不符，仍交付尾款，致發生溢付價金之損害，
能否責令上訴人賠償，非無疑義。乃原審未詳加調查審認並敘明上訴人前項防禦方法
何以不足採取之意見，即為其不利之判斷，自有判決理由不備之違法。上訴論旨，指
摘原判決不當，求予廢棄，非無理由。
據上論結，本件上訴為有理由，依民事訴訟法第四百七十七條第一項、第四百七十八
條第一項，判決如主文。
中      華      民      國    八十六    年      一      月     十六     日
                              最高法院民事第七庭
                                  審判長法官  蕭  亨  國
                                        法官  吳  正  一
                                        法官  鄭  三  源
                                        法官  楊  隆  順
                                        法官  陳  淑  敏
      右正本證明與原本無異
                                              書  記  官
中      華      民      國    八十六    年      一      月     三十     日
